【裁判字號】    99,交聲,3816
【裁判日期】    991111
【裁判案由】    聲明異議
【裁判全文】
臺灣臺中地方法院交通事件裁定        99年度交聲字第3816號
原處分機關  交通部公路總局臺中區監理所豐原監理站
異  議  人
即受處分人  甲○○
上列異議人即受處分人因違反道路交通管理處罰條例案件，對於
交通部公路總局臺中區監理所豐原監理站中華民國99年10月7日
所為之裁決（豐監稽違字第裁63-Z00000000號），聲明異議，本
院裁定如下：
    主    文
原處分關於裁處罰鍰逾新臺幣壹萬玖仟伍佰元部分撤銷。
前項撤銷部分，甲○○不罰。
其餘異議駁回。
    理    由
一、原處分機關處分意旨係以：異議人即受處分人（下稱異議人
    ）甲○○於民國98年7月29日晚間8時34分許，駕駛車牌號碼
    0367-UF號自小客貨車，在國道四號西向9公里處，因「酒後
    駕車行駛公路，經儀器測定呼氣酒精值為0.91MG/L」之違規
    ，為內政部警政署國道公路警察局第三警察隊員警以其有違
    反道路交通管理處罰條例第35條第1項第1款規定之行為製單
    舉發，並經原處分機關依道路交通管理處罰條例第35條第1
    項第1款、第68條第2項及違反道路交通管理事件統一裁罰基
    準及處理細則第43條、第44條及第67條之規定，以豐監稽違
    字第裁63-Z00000000號裁決書裁處異議人罰鍰新臺幣（下同
    ）49,500元，並記違規點數5點，施以道安講習，於法並無
    不合等語。
二、異議人聲明異議意旨略以：異議人酒後駕車違規案件，經臺
    灣臺中地方法院檢察署檢察官，以98年度速偵字第2847號為
    緩起訴處分，諭知異議人向臺中市生命線協會支付30,000元
    。詎原處分機關竟復對伊裁罰罰鍰49,500元，已有違行政罰
    法第26條「一事不二罰」之立法意旨，且該條文並無緩起訴
    處分之規定，爰請求撤銷原處分關於罰鍰部分之處分等語。
三、按汽車駕駛人，駕駛汽車經測試檢定有酒精濃度超過規定標
    準者，處15,000元以上60,000元以下罰鍰，並當場移置保管
    其車輛及吊扣其駕駛執照1年；汽車駕駛人有飲用酒類後其
    吐氣所含酒精濃度超過每公升0.25毫克以上者，不得駕車，
    道路交通管理處罰條例第35條第1項第1款、道路交通安全規
    則第114條第2款分別定有明文。復按汽車駕駛人，有第35條
    第1項第1款規定之情形時，應接受道路交通安全講習，道路
    交通管理處罰條例第24條第1項第2款亦有明定。又按一行為
    同時觸犯刑事法律及違反行政法上義務規定者，依刑事法律
    處罰之。但其行為應處以其他種類行政罰或得沒入之物而未
    經法院宣告沒收者，亦得裁處之。前項行為如經不起訴處分
    或為無罪、免訴、不受理、不付審理之裁判確定者，得依違
    反行政法上義務規定裁處之，行政罰法第26條亦有明文規定
    ，即所謂一事不二罰原則，依該規定之立法理由觀之：「一
    行為同時觸犯刑事法律及違反行政法上義務規定時，由於刑
    罰與行政罰同屬對不法行為之制裁，而刑罰之懲罰作用較強
    ，故依刑事法律處罰，即足資警惕時，實無為一事二罰再處
    行政罰之必要。且刑事法律處罰，由法院依法定程序為之，
    較符合正當法律程序，應予優先適用。但罰鍰以外之沒入或
    其他種類行政罰，因兼具維護公共秩序之作用，為達行政目
    的，行政機關仍得併與裁處」，是上開關於罰鍰以外之其他
    如「吊扣駕駛執照」等之裁罰性不利處分即屬其他種類行政
    罰，亦得併予裁處之，乃不在一事不二罰之範圍內。又刑事
    訴訟法第253條之2規定，檢察官為緩起訴處分，得命被告於
    一定期間內履行「向公庫支付一定之金額」，此一命被告為
    金錢給付的部分，應得被告之同意。該命被告為金錢給付部
    分，並得為民事強制執行名義。檢察官課被告以上之負擔，
    由於此負擔雖非「刑罰」，但性質上可謂實質的制裁，且造
    成被告權利受限制的影響，則受處分人上開違反刑事法律禁
    止規範之犯罪事實既已明確，僅因檢察官採取緩起訴處分之
    替代性刑事處遇手段，未將該案逕行起訴或聲請簡易判決處
    刑，致其後適用之刑事訴訟程序有所區別，然就受處分人負
    有支付一定金額予檢察官指定機構之義務而言，其如未在上
    開指定期間內確實履行義務，依刑事訴訟法第253條之3 第1
    項第3 款規定，受處分人將遭受撤銷緩起訴處分之不利益；
    反之，倘其確實遵守並履行各項緩起訴條件，除非合於刑事
    訴訟法第260條所定情形之1，否則受處分人即無再就同一案
    件遭受刑事訴追之虞，從而，受處分人已因上開緩起訴處分
    而剝奪其財產權，主觀上前揭金錢給付義務亦具有強制性、
    懲罰性，雖不若易科罰金係以支付金錢作為自由刑之替代，
    惟經由緩起訴處分條件之履行使其免於遭檢察官發動起訴程
    序，仍具有替代刑罰之效果，廣義而言，應屬前揭所稱之「
    實質刑事法律處罰」，而有行政罰法第26條第1 項「一事不
    二罰」規定之適用，即係履行檢察官為緩起訴處分命令，與
    受刑事處罰無異，自不應再受行政裁罰（臺灣高等法院暨所
    屬法院96年法律座談會刑事類提案第36號審查意見參照）。
四、另按前項汽車駕駛人，經裁判確定處以罰金低於本條例第92
    條第3項所訂最低罰鍰基準規定者，應依本條例裁決繳納不
    足最低罰鍰之部分，道路交通管理處罰條例第35條第8項定
    有明文。故受處分人所支付之緩起訴處分金，若低於上開規
    定者，仍應裁決繳納不足最低罰鍰之部分，始為適法。又緩
    起訴處分金既屬前揭所稱之「實質刑事法律處罰」，其性質
    上類似刑事確定裁判所處以之罰金刑，雖有行政罰法第26條
    第1項規定之適用，然若行為人所支付之緩起訴處分金，未
    達道路交通管理處罰條例第92條第3項所訂最低罰鍰基準規
    定者，依道路交通管理處罰條例第35條第8項規定，即須補
    繳不足最低額罰鍰之部分，始為適法。因此，法院僅得就行
    為人已依緩起訴處分為公益捐款部分予以撤銷，並為不罰之
    諭知（臺灣高等法院暨所屬法院97年法律座談會刑事類提案
    第39號法律問題研討結果參照）。
五、經查，本件異議人於98年7月29日晚間8時34分許，駕駛車牌
    號碼0367-UF號自小客貨車，在國道四號西向9公里處，因酒
    後駕車行駛公路，經警以酒精濃度測試器對異議人檢測其呼
    氣酒精濃度，測得其呼氣所含酒精濃度達每公升0.91毫克，
    ，超過法定標準值之違規事實，除由內政部警政署國道公路
    警察局第三警察隊員警予以舉發外，另移送臺灣臺中地方法
    院檢察署檢察官偵查後，於98年7月31日以98年度速偵字第
    2847號為緩起訴處分確定，命異議人應向臺中市生命線協會
    支付30,000元，且其緩起訴期間業於99年8月19日期滿，未
    經撤銷等情，此有內政部警政署國道公路警察局舉發違反道
    路交通管理事件通知單、原處分機關違反道路交通管理事件
    裁決書、臺灣臺中地方法院檢察署檢察官98年度速偵字第28
    47號緩起訴處分書、緩起訴處分命令通知書、臺中市生命線
    協會收據、臺灣高等法院被告前案紀錄表各1份在卷可稽。
    是異議人前開酒後駕車經測試檢定超過法定標準之行為，係
    一行為同時觸犯刑事法律及違反行政法上之義務規定，揆諸
    前揭說明，對於性質相同之金錢裁罰，既已依刑事法律制裁
    ，即無再依行政法為相同處罰之必要。本件異議人所支付上
    開具有罰金性質之緩起訴處分金30,000元，未達道路交通管
    理處罰條例第92條第3項所訂最低罰鍰基準規定（按依違反
    道路交通管理事件統一裁罰基準表之規定，駕駛人駕駛小型
    車違反道路交通管理處罰條例第35條第1項第1款之規定，駕
    駛人吐氣所含酒精濃度超過每公升0.55亳克以上，在限期內
    到案者，處罰鍰49,500元），依該條例第35條第8項之規定
    ，尚須補繳不足最低罰鍰之差額19,500元（即最低罰鍰49,5
    00元扣除異議人支付之緩起訴處分金30,000元）。是原處分
    機關就行政罰之罰鍰部分，應僅得就異議人所繳納不足最低
    罰鍰基準額之差額部分裁處罰鍰，原處分機關漏未斟酌及此
    ，對異議人裁處罰鍰49,500元部分，其中罰鍰30,000元部分
    有違行政罰法第26條第1項「一事不二罰」之規定，自有未
    當。是異議人就原處分關於罰鍰逾19,500元部分所為之異議
    ，為有理由，應由本院將原處分關於該部分撤銷，另為異議
    人不罰之諭知；但其就差額19,500元部分之異議，則無理由
    ，應予駁回。至原處分機關另裁處異議人記違規點數5點，
    施以道安講習部分，聲明異議意旨並未指摘及此，此部分之
    處分自非屬本院應予審究之範圍，附此敘明。
據上論斷，應依道路交通管理處罰條例第87條第2項，道路交通
事件處理辦法第18條、第19條前段，裁定如主文。
中    華    民    國    99    年    11    月    11    日
                  交通法庭  法  官  黃麗玲
上正本證明與原本無異。
如不服本裁定，應於送達後五日內，向本院提出抗告狀（須附繕
本）。
中    華    民    國    99    年    11    月    11    日
                            書記官   黃毅皓

司法院資訊處製作；財團法人民間司法改革基金會備份。
